---
title: 'Proyecto 1: IMBABURA'
output:
  html_document:
    df_print: paged
  pdf_document: default
---
# Parroquias Rurales con mayor cantidad de Propietarios y Arrendatarios
#### Daniel Samaniego Zapata
#### GR2CC_2023-1

# Resumen
## Se indentifica las parroquias rurales de la Provincia de Imbabura en donde existe mayor cantidad de personas con vivienda propia y arrendatarios haciendo uso de la herramienta RStudio, en primer lugar ocupa San Miguel de Ibarra seguido por Otavalo, en con un total de personas propietarias de 77.931 y 33.250 respectivamente y de personas arrendatarias con un total de 42.563 y 12.018 respectivamente.

## Antecedentes
## Para abordar el tema primero se obtiene los datos del INEC (Instituto Nacional de Estadísticas y Censos), del censo realizado en Ecuador en el 2010, así mismo con los diccionarios de datos ya que los títulos de las columnas, como su contenido está codificado, esto nos ayudará a entender mejor los datos que se van a manipular, esto para identificar las parroquias de la Provincia de Imbabura en donde existe mayor cantidad de personas propietarias y arrendatarias.

# Objetivos
## *Determinar las parroquias con mayor cantidad de personas propietarias.
## *Determinar las parroquias con mayor cantidad de personas arrendatarias.

# Metodología

## Buscamos el archivo .CSV del censo del 2010 de la Provincia de Imbabura en el siguiente enlace: https://www.ecuadorencifras.gob.ec/base-de-datos-censo-de-poblacion-y-vivienda-2010/
## Y procedemos a cargarlo
```{r}
# Especifica la ruta y el nombre del archivo
rutaImb <- "R:\\Politecnica.Nacional\\2023-A\\Data Mining\\Imbabura\\Imbabura_CSV_Hogar.csv"

# Descomentar y ejecutar el siguiente codigo si se lo realiza desde el GitHub
#rutaImb <- "..Proyecto 1\\data\\Imbabura_CSV_Hogar.csv"

# Carga el archivo .csv
datos <- read.csv(rutaImb)

# Imprime contenido del archivo
#print(datos)

```

## Verificamos en el siguiente enlance las columnas que no necesitaremos para proceder a eliminarlas: http://redatam.inec.gob.ec/cgibin/RpWebEngine.exe/PortalAction?&MODE=MAIN&BASE=CPV2010&MAIN=WebServerMain.inl

```{r}
library(dplyr)

# Borrar columnas
columnasBorrar <- c("I04", "I05", "I09", "I10", "URH", "H00", "H01", "H01N", "H02", "H03", "H04", "H05", "H06", "H07", "H08", "H09", "H10", "H11", "H12", "H12NP", "H13A", "H13B", "H14A", "H14B", "M1", "M2A", "M2B", "TH1", "TM1")

dfImb <- datos %>% select(-one_of(columnasBorrar))

# Comprobamos imprimiendo las 10 primeras lineas del dataframe
head(dfImb, n = 10)
#print(dfImb)
```

## Una vez eliminadas las columnas que no necesitaremos, procedemos a colocar los Nombres a las columnas que vamos a utilizar, verificando en la pag: http://redatam.inec.gob.ec/cgibin/RpWebEngine.exe/PortalAction?&MODE=MAIN&BASE=CPV2010&MAIN=WebServerMain.inl
```{r}
# Obtener nombres de las columnas actuales
columnasActuales <- colnames(dfImb)

# Definir nuevos nombres de las columnas
nombresCOlumnas <- c("Provincia", "Canton", "Parroquia", "PropiedadVivienda", "TotalPersonasHogar")

# Asignar los nuevos nombres de las columnas al dataframe
colnames(dfImb) <- nombresCOlumnas

# Comprobamos imprimiendo las 10 primeras lineas del dataframe
head(dfImb, n = 10)
#print(dfImb)

```

## Procedemos a cambiar el número de la Parroquia por el nombre al que corresponde, para saber a que Provincia, Cantón y Parroquia corresponde se puede ver en el archivo DIVISION POLITICO ADMINISTRATIVA 2010.pdf que esta en la siguiente ruta "..Proyecto 1\\data\\DIVISION POLITICO ADMINISTRATIVA 2010.pdf"

### Para esto se define una secuencia, luego se procede a comparar si el numero de la Columna Provincia corresponde con el primer valor de la secuencia, posteriormente se compara si el numero de la Columna Canton es igual al segundo valor de la secuencia y por el último se compara si el numero de la Columna Parroquia es igual al tercer numero de la secuencia, si la condición se cumple, se asgina el valor "Nombre_de_la_Parroquia" a la columna Parroquia.

#### Esto se lo realiza con todas las parroquias, una a una ingresando la secuencia y el Nombre de la parroquia. 

### Empezamos con las Parroquias del Cantón Ibarra.
```{r}
# Cambiar los valores por nombres en parroquia

# Define la secuencia deseada
secuencia <- c(10, 1, 50)

# Realiza el cambio en la columna "Parroquia" basado en la secuencia
dfImb$Parroquia <- ifelse(dfImb$Provincia == secuencia[1] & dfImb$Canton == secuencia[2] & dfImb$Parroquia == secuencia[3], "San Miguel de Ibarra", dfImb$Parroquia)

secuencia <- c(10, 1, 51)
dfImb$Parroquia <- ifelse(dfImb$Provincia == secuencia[1] & dfImb$Canton == secuencia[2] & dfImb$Parroquia == secuencia[3], "Ambuqui", dfImb$Parroquia)

secuencia <- c(10, 1, 52)
dfImb$Parroquia <- ifelse(dfImb$Provincia == secuencia[1] & dfImb$Canton == secuencia[2] & dfImb$Parroquia == secuencia[3], "Angochagua", dfImb$Parroquia)

secuencia <- c(10, 1, 53)
dfImb$Parroquia <- ifelse(dfImb$Provincia == secuencia[1] & dfImb$Canton == secuencia[2] & dfImb$Parroquia == secuencia[3], "Carolina", dfImb$Parroquia)

secuencia <- c(10, 1, 54)
dfImb$Parroquia <- ifelse(dfImb$Provincia == secuencia[1] & dfImb$Canton == secuencia[2] & dfImb$Parroquia == secuencia[3], "La Esperanza", dfImb$Parroquia)

secuencia <- c(10, 1, 55)
dfImb$Parroquia <- ifelse(dfImb$Provincia == secuencia[1] & dfImb$Canton == secuencia[2] & dfImb$Parroquia == secuencia[3], "Lita", dfImb$Parroquia)

secuencia <- c(10, 1, 56)
dfImb$Parroquia <- ifelse(dfImb$Provincia == secuencia[1] & dfImb$Canton == secuencia[2] & dfImb$Parroquia == secuencia[3], "Salinas", dfImb$Parroquia)

secuencia <- c(10, 1, 57)
dfImb$Parroquia <- ifelse(dfImb$Provincia == secuencia[1] & dfImb$Canton == secuencia[2] & dfImb$Parroquia == secuencia[3], "San Antonio", dfImb$Parroquia)

print(dfImb)
```

## Realizamos el mismo procedimiento con las Parroquias del Cantón Antonio Ante
```{r}
secuencia <- c(10, 2, 50)
dfImb$Parroquia <- ifelse(dfImb$Provincia == secuencia[1] & dfImb$Canton == secuencia[2] & dfImb$Parroquia == secuencia[3], "Atuntaqui", dfImb$Parroquia)

secuencia <- c(10, 2, 51)
dfImb$Parroquia <- ifelse(dfImb$Provincia == secuencia[1] & dfImb$Canton == secuencia[2] & dfImb$Parroquia == secuencia[3], "Imbaya", dfImb$Parroquia)

secuencia <- c(10, 2, 52)
dfImb$Parroquia <- ifelse(dfImb$Provincia == secuencia[1] & dfImb$Canton == secuencia[2] & dfImb$Parroquia == secuencia[3], "San Francisco de Natabuela", dfImb$Parroquia)

secuencia <- c(10, 2, 53)
dfImb$Parroquia <- ifelse(dfImb$Provincia == secuencia[1] & dfImb$Canton == secuencia[2] & dfImb$Parroquia == secuencia[3], "San Jose de Chaltura", dfImb$Parroquia)

secuencia <- c(10, 2, 54)
dfImb$Parroquia <- ifelse(dfImb$Provincia == secuencia[1] & dfImb$Canton == secuencia[2] & dfImb$Parroquia == secuencia[3], "San Roque", dfImb$Parroquia)
```

## Continuamos con las Parroquias del Cantón Cotacachi
```{r}
secuencia <- c(10, 3, 50)
dfImb$Parroquia <- ifelse(dfImb$Provincia == secuencia[1] & dfImb$Canton == secuencia[2] & dfImb$Parroquia == secuencia[3], "Cotacachi", dfImb$Parroquia)

secuencia <- c(10, 3, 51)
dfImb$Parroquia <- ifelse(dfImb$Provincia == secuencia[1] & dfImb$Canton == secuencia[2] & dfImb$Parroquia == secuencia[3], "Apuela", dfImb$Parroquia)

secuencia <- c(10, 3, 52)
dfImb$Parroquia <- ifelse(dfImb$Provincia == secuencia[1] & dfImb$Canton == secuencia[2] & dfImb$Parroquia == secuencia[3], "Garcia Moreno", dfImb$Parroquia)

secuencia <- c(10, 3, 53)
dfImb$Parroquia <- ifelse(dfImb$Provincia == secuencia[1] & dfImb$Canton == secuencia[2] & dfImb$Parroquia == secuencia[3], "Imantag", dfImb$Parroquia)

secuencia <- c(10, 3, 54)
dfImb$Parroquia <- ifelse(dfImb$Provincia == secuencia[1] & dfImb$Canton == secuencia[2] & dfImb$Parroquia == secuencia[3], "Peñaherrera", dfImb$Parroquia)

secuencia <- c(10, 3, 55)
dfImb$Parroquia <- ifelse(dfImb$Provincia == secuencia[1] & dfImb$Canton == secuencia[2] & dfImb$Parroquia == secuencia[3], "Plaza Gutierrez(Calvario)", dfImb$Parroquia)

secuencia <- c(10, 3, 56)
dfImb$Parroquia <- ifelse(dfImb$Provincia == secuencia[1] & dfImb$Canton == secuencia[2] & dfImb$Parroquia == secuencia[3], "Quiroga", dfImb$Parroquia)

secuencia <- c(10, 3, 57)
dfImb$Parroquia <- ifelse(dfImb$Provincia == secuencia[1] & dfImb$Canton == secuencia[2] & dfImb$Parroquia == secuencia[3], "6 de Julio de Cuellaje", dfImb$Parroquia)

secuencia <- c(10, 3, 58)
dfImb$Parroquia <- ifelse(dfImb$Provincia == secuencia[1] & dfImb$Canton == secuencia[2] & dfImb$Parroquia == secuencia[3], "Vacas Galindo", dfImb$Parroquia)
```

## Luego con las Parroquias del cantón Otavalo
```{r}
secuencia <- c(10, 4, 50)
dfImb$Parroquia <- ifelse(dfImb$Provincia == secuencia[1] & dfImb$Canton == secuencia[2] & dfImb$Parroquia == secuencia[3], "Otavalo", dfImb$Parroquia)

secuencia <- c(10, 4, 51)
dfImb$Parroquia <- ifelse(dfImb$Provincia == secuencia[1] & dfImb$Canton == secuencia[2] & dfImb$Parroquia == secuencia[3], "Peguche", dfImb$Parroquia)

secuencia <- c(10, 4, 52)
dfImb$Parroquia <- ifelse(dfImb$Provincia == secuencia[1] & dfImb$Canton == secuencia[2] & dfImb$Parroquia == secuencia[3], "Eugenio Espejo", dfImb$Parroquia)

secuencia <- c(10, 4, 53)
dfImb$Parroquia <- ifelse(dfImb$Provincia == secuencia[1] & dfImb$Canton == secuencia[2] & dfImb$Parroquia == secuencia[3], "Gonzales SUarez", dfImb$Parroquia)

secuencia <- c(10, 4, 54)
dfImb$Parroquia <- ifelse(dfImb$Provincia == secuencia[1] & dfImb$Canton == secuencia[2] & dfImb$Parroquia == secuencia[3], "Pataqui", dfImb$Parroquia)

secuencia <- c(10, 4, 55)
dfImb$Parroquia <- ifelse(dfImb$Provincia == secuencia[1] & dfImb$Canton == secuencia[2] & dfImb$Parroquia == secuencia[3], "San Jose de Quichinche", dfImb$Parroquia)

secuencia <- c(10, 4, 56)
dfImb$Parroquia <- ifelse(dfImb$Provincia == secuencia[1] & dfImb$Canton == secuencia[2] & dfImb$Parroquia == secuencia[3], "San Juan de Iluman", dfImb$Parroquia)

secuencia <- c(10, 4, 57)
dfImb$Parroquia <- ifelse(dfImb$Provincia == secuencia[1] & dfImb$Canton == secuencia[2] & dfImb$Parroquia == secuencia[3], "San Pablo", dfImb$Parroquia)

secuencia <- c(10, 4, 58)
dfImb$Parroquia <- ifelse(dfImb$Provincia == secuencia[1] & dfImb$Canton == secuencia[2] & dfImb$Parroquia == secuencia[3], "San Rafael", dfImb$Parroquia)

secuencia <- c(10, 4, 59)
dfImb$Parroquia <- ifelse(dfImb$Provincia == secuencia[1] & dfImb$Canton == secuencia[2] & dfImb$Parroquia == secuencia[3], "Selva Alegre", dfImb$Parroquia)
```

## Seguimos con las Parroquias del Cantón Pimampiro
```{r}
secuencia <- c(10, 5, 50)
dfImb$Parroquia <- ifelse(dfImb$Provincia == secuencia[1] & dfImb$Canton == secuencia[2] & dfImb$Parroquia == secuencia[3], "Pimampiro", dfImb$Parroquia)

secuencia <- c(10, 5, 51)
dfImb$Parroquia <- ifelse(dfImb$Provincia == secuencia[1] & dfImb$Canton == secuencia[2] & dfImb$Parroquia == secuencia[3], "Chuga", dfImb$Parroquia)

secuencia <- c(10, 5, 52)
dfImb$Parroquia <- ifelse(dfImb$Provincia == secuencia[1] & dfImb$Canton == secuencia[2] & dfImb$Parroquia == secuencia[3], "Mariano Acosta", dfImb$Parroquia)

secuencia <- c(10, 5, 53)
dfImb$Parroquia <- ifelse(dfImb$Provincia == secuencia[1] & dfImb$Canton == secuencia[2] & dfImb$Parroquia == secuencia[3], "San Francisco de Sigsipamba", dfImb$Parroquia)
```

## Y finalizamos con las Parroquias de San Miguel de Urcuquí
```{r}
secuencia <- c(10, 6, 50)
dfImb$Parroquia <- ifelse(dfImb$Provincia == secuencia[1] & dfImb$Canton == secuencia[2] & dfImb$Parroquia == secuencia[3], "Urcuqui", dfImb$Parroquia)

secuencia <- c(10, 6, 51)
dfImb$Parroquia <- ifelse(dfImb$Provincia == secuencia[1] & dfImb$Canton == secuencia[2] & dfImb$Parroquia == secuencia[3], "Cahuasqui", dfImb$Parroquia)

secuencia <- c(10, 6, 52)
dfImb$Parroquia <- ifelse(dfImb$Provincia == secuencia[1] & dfImb$Canton == secuencia[2] & dfImb$Parroquia == secuencia[3], "La Merced de Buenos Aires", dfImb$Parroquia)

secuencia <- c(10, 6, 53)
dfImb$Parroquia <- ifelse(dfImb$Provincia == secuencia[1] & dfImb$Canton == secuencia[2] & dfImb$Parroquia == secuencia[3], "San Pablo Arenas", dfImb$Parroquia)

secuencia <- c(10, 6, 54)
dfImb$Parroquia <- ifelse(dfImb$Provincia == secuencia[1] & dfImb$Canton == secuencia[2] & dfImb$Parroquia == secuencia[3], "San Blas", dfImb$Parroquia)

secuencia <- c(10, 6, 55)
dfImb$Parroquia <- ifelse(dfImb$Provincia == secuencia[1] & dfImb$Canton == secuencia[2] & dfImb$Parroquia == secuencia[3], "Tumbabiro", dfImb$Parroquia)

print("Comprobamos que las parroquias se asignaron correctamente")
print(dfImb)
```

## Procedemos asignar nombres a Cantones, con la misma logica que asignamos los nombres a las Parroquias.

#### Para esto se define una secuencia, luego se procede a comparar si el numero de la Columna Provincia corresponde con el primer valor de la secuencia, posteriormente se compara si el numero de la Columna Canton es igual al segundo valor de la secuencia, si la condición se cumple, se asgina el valor "Nombre_de_Canton" a la columna Canton.

```{r}
# Cambiar nombres de Cantones
secuencia <- c(10, 1)
dfImb$Canton <- ifelse(dfImb$Provincia == secuencia[1] & dfImb$Canton == secuencia[2], "Ibarra", dfImb$Canton)

secuencia <- c(10, 2)
dfImb$Canton <- ifelse(dfImb$Provincia == secuencia[1] & dfImb$Canton == secuencia[2], "Antonio Ante", dfImb$Canton)

secuencia <- c(10, 3)
dfImb$Canton <- ifelse(dfImb$Provincia == secuencia[1] & dfImb$Canton == secuencia[2], "Cotacachi", dfImb$Canton)

secuencia <- c(10, 4)
dfImb$Canton <- ifelse(dfImb$Provincia == secuencia[1] & dfImb$Canton == secuencia[2], "Otavalo", dfImb$Canton)

secuencia <- c(10, 5)
dfImb$Canton <- ifelse(dfImb$Provincia == secuencia[1] & dfImb$Canton == secuencia[2], "Pimampiro", dfImb$Canton)

secuencia <- c(10, 6)
dfImb$Canton <- ifelse(dfImb$Provincia == secuencia[1] & dfImb$Canton == secuencia[2], "San Miguel de Urcuqui", dfImb$Canton)

print("Verificamos que los nombres de los Cantones se asignaron correctamente")
print(dfImb)
```

## Finalmente asignamos el nombre de la Provincia.

#### Para esto se define una secuencia, luego se procede a comparar si el numero de la Columna Provincia corresponde al valor de la secuencia, si la condición se cumple, se asgina el valor "Nombre_de_Provincia" a la columna Provincia.
```{r}
secuencia <- c(10)
dfImb$Provincia <- ifelse(dfImb$Provincia == secuencia[1], "Imbabura", dfImb$Provincia)

# Comprobamos imprimiendo las 10 primeras lineas del dataframe
head(dfImb, n = 10)
#print(dfImb)

```

# Resultado

## Calcula las parroquias con mayor numero de personas con vivienda propia, arrendatarios, otros y ordenar de mayor a menor.

#### En la columna PropiedadVivienda tiene 7 valores que corresponden:
#### 1 Propia y totalmente pagada
#### 2 Propia y la están pagando
#### 3 Propia (Regalo, posesión, herencia o donación)
#### 4 Prestada o cedida
#### 5 Por servicios
#### 6 Arrendada
#### 7 Anticresis

### Se crea la columna Otros para verificar que la suma de las columnas de propietarios,arrendatarios y otros me de igual a la columna TotalPersonas
```{r}
library(dplyr)

dfPropia <- dfImb %>%
  group_by(Parroquia) %>%
  summarise(
    TotalPer_VPropia = sum(TotalPersonasHogar[PropiedadVivienda %in% c(1, 2, 3)]),
    TotalPer_Arriendo = sum(TotalPersonasHogar[PropiedadVivienda %in% c(6)]),
    TotalPer_Otros = sum(TotalPersonasHogar[PropiedadVivienda %in% c(4, 5, 7)]),
    TotalPersonas = sum(TotalPersonasHogar[PropiedadVivienda %in% c(1, 2, 3, 4, 5, 6, 7)])
  ) %>%
  arrange(desc(TotalPer_VPropia))

print("Se puede apreciar de mayor a menor las parroquias, con la cantidad de personas propietarias y arrendatarias, encabezado por San Miguel de Ibarra, seguido por Otavalo con un total de personas propietarias de 77.931 y 33.250 respectivamente y con un total de personas arrendatarias 42.563 y 12.018 respectivamente.")

print(dfPropia)
```

## Mostrar gráficamente las parroquias de la Provincia de Imbabura con el total de personas propietarias y arrendatarias.
```{r}
library(ggplot2)

# Solo obtiene los 10 valores mas altos del TotalPersonasHogar
dfPropia_top10 <- dfPropia %>% head(10)

ggplot(dfPropia_top10, aes(x = Parroquia)) +
  geom_bar(aes(y = TotalPer_VPropia, fill = "Propietarios"), stat = "identity") +
  geom_bar(aes(y = TotalPer_Arriendo, fill = "Arrendatarios"), stat = "identity") +
  labs(x = "Parroquia", y = "Cantidad de Personas", title = "IMBABURA: Parroquias Rurales", subtitle = "Cantidad de Personas Propietarias y Arrendatarios") +
  
  coord_flip() + # Intercambia los ejes X y Y
  scale_x_discrete(limits = dfPropia_top10$Parroquia) +     # Se utiliza para asegurarse de que las parroquias se muestren en el orden correcto en el eje Y
  
  scale_fill_manual(values = c("Arrendatarios" = "red", "Propietarios" = "blue"), # Especifica los colores a asiganar
                    labels = c("Arrendatarios", "Propietarios"),   # especifica las etoquetas que se mostraran en la leyenda para cada categoria
                    name = "Tipo de Persona") +
    scale_y_continuous(breaks = seq(0, max(dfPropia_top10$TotalPer_VPropia, dfPropia_top10$TotalPer_Arriendo), 10000)) +  # Se ajusta automaticamente en incrementos de 10000 desde 0 hasta el valor maximo
  theme_minimal() +
  
  theme(axis.text.x = element_text(angle = 0, hjust = 1),
        legend.position = c(0.9, 1),
        legend.justification = c(0.5, 1),
        #legend.title = element_blank(),  # No se muestra el titulo de la Leyenda
        legend.box.spacing = unit(0.1, "cm"),
        plot.title = element_text(hjust = 0.5),  # Ajusta la alineación horizontal del título
        plot.subtitle = element_text(hjust = 0.5))  # Ajusta la alineación horizontal del subtítulo)

print("Graficamente se puede apreciar las 10 parroquias con mayor cantidad de personas propietarias y arrendatarias, encabezado por San Miguel de Ibarra, seguido por Otavalo con un total de personas propietarias de 77.931 y 33.250 respectivamente y con un total de personas arrendatarias 42.563 y 12.018 respectivamente.")
```

# Conclusiones

## * Se puede apreciar tanto en la tabla como gráficamente los 10 primeros puestos, encabezado por San Miguel de Ibarra, seguido por Otavalo con un total de personas propietarias de 77.931 y 33.250 respectivamente y con un total de personas arrendatarias 42.563 y 12.018 respectivamente.
## * Se realizó la liempieza de los datos de acuerdo a las indicaciones del profesor.
## * Se logró aplicar la librería ggplot2 para mostrar gráficamente los resultados.
 